臺灣雲林地方法院刑事判決　　　　　　 100年度交易字第30號
公　訴　人　臺灣雲林地方法院檢察署檢察官
被　　　告　沈芳伶
輔 佐 人即
被告之叔父　沈承驛
上列被告因過失傷害案件，經檢察官提起公訴（99年度偵字第27
78號），本院判決如下：
    主  文
沈芳伶因過失傷害人，處有期徒刑月，如易科罰金，以新臺幣
壹仟元折算壹日。
    事  實
一、沈芳伶於民國98年12月10日上午，無重型機車駕駛執照而騎
    乘車牌號碼KS9-728 號重型機車（下稱KS9-728 號機車）搭
    載友人許婉翎，沿雲林縣斗南鎮明昌里二重溝豐七106 分9
    電桿前未劃分向標線之產業道路，由東往西方向行駛，而於
    同日上午7 時46分25秒前不久之某時許（下稱案發時間），
    行經上揭電桿附近（下稱案發地點）時，適連沈秀娥無重型
    機車駕駛執照而騎乘車牌號碼MJS-486 號重型機車（下稱MJ
    S-486 號機車），沿前揭產業道路由西往東方向行駛，亦行
    經案發地點，雙方均應注意車前狀況並隨時採取必要之安全
    措施；因雨霧致視線不清應減速慢行，作隨時停車之準備；
    汽車在未劃標線之道路，應靠右行駛；會車時尚應注意相互
    之間隔不得少於半公尺，而當時雖天候有濃霧致視線不佳，
    惟有日間自然光線、且柏油路面乾燥、無缺陷、亦無障礙物
    ，並無不能注意之情事，雙方竟均疏未注意車前狀況並隨時
    採取必要之安全措施，亦未減速慢行作隨時停車之準備，且
    未靠右行駛，又於會車時亦未注意保持安全間隔，致雙方於
    看見對方時，雖均向左閃避，惟均已閃避不及，KS9-728 號
    機車與MJS-486 號機車彼此之右前車頭遂先發生碰撞，KS9-
    728 號機車右側車身之排氣管，又隨即與MJS-486 號機車右
    側車身之腳踏板發生擦撞，連沈秀娥因而人車倒地，受有右
    脛骨、腓骨開放性骨折併周圍軟組織壞死及皮膚缺損、右股
    骨粗隆間骨折、右手遠端橈骨骨折、右手第四、五掌骨骨折
    、右腳雙踝骨折及右脛骨平台骨折等傷害；沈芳伶所騎乘之
    KS9-728 號機車則於碰擦撞後，衝入左側路旁田地，車身左
    倒於田中，沈芳伶因而受有頭部外傷併後枕血腫、左手背擦
    傷等傷害（連沈秀娥涉犯過失傷害罪嫌部分，業經沈芳伶於
    偵查中撤回告訴，而由臺灣雲林地方法院檢察署檢察官以10
    0 年度偵字第2112號為不起訴處分確定）。
二、案經連沈秀娥訴由雲林縣警察局斗南分局報告臺灣雲林地方
    法院檢察署檢察官偵查起訴。
    理  由
一、證據能力之說明：
    按被告以外之人於審判外之言詞或書面陳述，除法律有規定
    者外，不得作為證據；被告以外之人於審判外之陳述，雖不
    符刑事訴訟法第159 條之1 至之4 之規定，而經當事人於審
    判程序同意作為證據，法院審酌該言詞陳述或書面陳述作成
    時之情況，認為適當者，亦得為證據；當事人、代理人或辯
    護人於法院調查證據時，知有第159 條第1 項不得為證據之
    情形，而未於言詞辯論終結前聲明異議者，視為有前項之同
    意，刑事訴訟法第159 條第1 項、第159 條之5 第1 項、第
    2 項分別定有明文。經查，下述經本院列為本案證據之被告
    沈芳伶以外之人於審判外之陳述，業據被告於本案準備程序
    中陳明均同意作為本案之證據使用（見本院卷第23頁反面）
    ，且經本院於審理時提示卷內各該被告以外之人於審判外陳
    述之筆錄，讓公訴人及被告表示意見，公訴人及被告均未於
    言詞辯論終結前對證據能力部分聲明異議，而本院審酌該等
    審判外陳述作成時之情況，未見有何不能自由陳述之情形，
    亦無違法取證等瑕疵，且與待證事實具有關聯性，認以之作
    為證據應屬適當，應認均有證據能力。
二、認定犯罪事實所憑證據及理由：
    訊據被告固不否認於案發時間，無重型機車駕駛執照而騎乘
    KS9-728 號機車搭載友人許婉翎，沿雲林縣斗南鎮明昌里二
    重溝豐七106 分9 電桿前未劃分向標線之產業道路，由東往
    西方向行駛，在案發地點為向左側閃避MJS-486 號機車，而
    衝入左側路旁田地，車身左倒於田中，致受有傷害，告訴人
    連沈秀娥亦因人車倒地而受有傷害等情事，惟矢口否認有何
    過失傷害人之犯行，辯稱：伊騎到案發地點前時，就已經看
    到告訴人連人帶車倒在伊正在行駛中之道路前方，伊係為了
    閃避倒坐於路中之告訴人及其機車，伊所騎乘之機車才因而
    往左衝到田裡去，伊所騎乘之機車並未與告訴人所騎乘之機
    車發生碰撞或擦撞云云（見本院卷第23頁反面、第24頁正面
    ）。經查：
（一）告訴人於案發時間（依據雲林縣警察局指揮中心受理110
      報案紀錄單之記載，本件之報案時間為98年12月10日上午
      7 時46分25秒，是原起訴書及本案道路交通事故調查報告
      表(一)記載案發時間為「98年12月10日上午7 時50分」，顯
      係誤載，見本院卷第110 頁正面），在案發地點，因人車
      倒地而受有事實欄所述之傷害乙節，為被告所不爭執，且
      經證人許婉翎於本院審理時具結證稱：案發後看見告訴人
      人車倒地，被機車壓著腳等語（見本院卷第88頁反面、第
      89頁正面、第91頁正面、第93頁反面、第94頁正面），並
      有道路交通事故調查報告表(二)、台大醫院雲林分院第0000
      000 號診斷證明書等在卷可憑（見偵卷第16、19頁）。是
      依上開證據資料，告訴人於案發時、地，因人車倒地而受
      有事實欄所述傷害之事實，應堪認定。
（二）本件為被告所爭執，應予審究之點為「KS9-728 號機車與
      MJS-486 號機車是否有於案發時間，在案發地點，發生碰
      擦撞之事實」？查KS9-728 號機車與MJS-486 號機車有於
      案發時間，在案發地點，彼此機車之右前車頭發生碰撞後
      ，KS9-728 號機車右側車身之排氣管，又與MJS-486 號機
      車右側車身之腳踏板發生擦撞之事實，業經證人即告訴人
      於本院審理時具結證稱：案發當時，我是騎機車，他們也
      是騎機車，就發生碰撞，我不是自己跌倒，是與人的車子
      發生擦撞後倒下的等語（見本院卷第80頁正面、第84頁反
      面）；證人即案發當時為被告所騎乘機車搭載之友人許婉
      翎於本院審理時具結證稱：對方騎車到我們這邊，她是反
      方向，看到的時候我們就閃旁邊，結果我們就衝到田裡面
      等語（見本院卷第87頁正反面）；證人即案發當時到場處
      理之員警鄭竣澤於本院審理時具結證稱：偵卷第21頁下方
      照片所示案發現場之刮地痕，依刮地痕方向來研判的話，
      應該是跌落田裡的那部機車造成的，而本院卷第113 頁照
      片所示案發現場之碎片，與KS9-728 號機車的車頭破損處
      吻合（經證人分別於偵卷第58頁上方照片及本院卷第113
      頁照片中，分別標示「1 」、「2 」），編號1 碎片相吻
      合於KS9-728 號機車前斜板左側的那個洞，編號2 碎片相
      吻合於KS9-728 號機車的方向燈破損處，我到現場觀看時
      ，被告的車頭是破掉的，她右側的排氣管有一條長長的刮
      痕，告訴人的車頭有一個菜籃，菜籃是凹損的，她的腳踏
      板橫桿是歪斜的，被告機車的右側排氣管刮痕是新的痕跡
      ，因為排氣管有金屬的成份，若是之前有發生車禍的話，
      舊的刮痕上面可能會有灰塵、銹蝕的情形，但我看到的完
      全是新的痕跡，後來檢察官來分局勘驗時，我們有將被告
      與告訴人的機車放在一起作比對，將被告的機車右側排氣
      管與告訴人的右側橫桿作高度比對測量的結果，排氣管刮
      痕與橫桿的高度是相同的，而從被告機車右把手、前方車
      燈、方向燈有破損、前方的斜板也有掀起的痕跡，及告訴
      人機車菜籃凹損之情形，我研判雙方是直接正面碰撞，之
      後側邊再擦撞，而被告的機車是倒左側，其右側可能是撞
      到東西才會倒左側，被告機車排氣管的刮擦痕，應無可能
      是她自己機車倒地之後留下的，因為機車的排氣管與地面
      摩擦的話，就是大面積的刮痕，而不是只有1 條等語（見
      本院卷第99頁正面至第101 頁正面、第104 頁反面、第10
      5 頁正面）明確，並有下列書面證據資料在卷可資佐證：
      1.員警鄭竣澤所填繪製之道路交通事故現場圖、道路交通
        事故調查報告表(二)記載：「KS9-728 號機車右側車身與
        MJS-486 號機車右側車身撞擊而肇事」（見偵卷第14、
        16頁）。
      2.員警鄭竣澤所出具之職務報告記載：「KS9-728 號機車
        前車頭大燈破損、前菜籃凹損及右側排煙管有刮痕，而
        MJS-486 號機車右側前菜籃凹損及右側腳踏板凹陷」（
        見偵卷第71頁）。
      3.雲林縣警察局鑑識課案件編號0000000-00刑案現場勘察
        報告記載勘察所見情形為：「MJS-486 號機車前方置物
        籃遭擦撞後右側底部向上擠壓、機車右側剎車連桿遭擦
        撞向後彎曲；KS9-728 號機車右側踏板及護板有刮擦痕
        」（見偵卷第93至95頁）。
      4.檢察官勘驗現場筆錄記載：「KS9-728 號機車案發時之
        排氣管上有1 道刮擦痕由排氣管後方至前方稍微傾斜，
        經測量刮擦痕最低處離地為23公分，最高處離地26公分
        ，告訴人所騎乘機車（即MJS-486 號機車）腳踏墊最高
        點約25公分，最低點為22公分，腳踏墊側面最突出處離
        地面23公分，將二車靠近核對腳踏墊其中心點和被告排
        氣管上擦痕差不多；MJS-486 號機車右手把處有遭撞擊
        過痕跡，測量把手高度最高處為104 公分，手煞車部分
        離地90公分，KS9-728 號機車右手煞車明顯往前凹，前
        方燈罩旁離地高度最低點大概97公分，最高點105 公分
        」（見偵卷第136 至138 頁）。
      5.本院函請臺灣省嘉雲區車輛行車事故鑑定委員會對本案
        鑑定，該會於100 年6 月15日以嘉雲鑑0000000 字第10
        05801979號函覆稱：「研析認為二車會車互未保持安全
        間隔，於道路中央附近擦撞之可能性大；肇責建議為沈
        芳伶無照駕駛普通重機車與連沈秀娥無照駕駛普通重機
        車，行經未劃分向標線之狹路，會車互未保持安全間隔
        ，應同為肇事原因」（見本院卷第36、37頁）。
      6.卷內所附於案發時及案發後勘察比對時，針對KS9-728
        號機車與MJS-486 號機車所拍攝之照片，確可看出兩車
        外觀有如上開書面證據資料所描述之受損情形（見偵卷
        第23至25頁、第97至115 頁、第164 至170 頁）。
      7.交通事故現場照片亦顯示KS9-728 號機車確有翻落於產
        業道路旁田地後，車身左側倒地，及兩車所遺留於路面
        之機車散落物碎片係位在道路中央之情形（見偵卷第20
        至22 頁 ）。
      另被告於案發當日員警鄭竣澤在醫院對其製作談話紀錄時
      ，也供稱：肇事前我騎KS9-728 號機車沿豐七106 分9 號
      電桿前產業道路東往西行駛，至肇事地點時，當時有一部
      MJS-486 號機車與我車行駛於道路中央，之後我車與該車
      撞擊而肇事等語（見偵卷第9 頁）。綜上書面證據資料內
      容，確均顯示出KS9-728 號機車與MJS-486 號機車，右前
      車頭與右側車身部分，均在高度相近之相對位置處，有碰
      撞或擦撞之情形，再佐以上開證人之證述內容及被告於案
      發當日之自白內容，堪認KS9-728 號機車與MJS-486 號機
      車確有於案發時間，在案發地點，因均未靠右行駛，致發
      生事實欄所述之碰撞及擦撞情形，是被告前揭所辯，顯與
      卷內客觀證據不相符合，尚難採信。
（三）至於被告嗣後改稱未與告訴人之機車發生擦撞，而以前詞
      置辯，並針對員警對其製作談話紀錄時表示有與告訴人之
      機車發生擦撞等語乙節，解釋稱：於案發當日員警在醫院
      對其製作談話紀錄表時，係處於意識不清之狀態云云（見
      本院卷第24頁反面），惟卷內所附員警鄭竣澤所出具之職
      務報告係記載：「職至台大醫院雲林分院時，沈芳伶當時
      意識清醒，職對沈芳伶所製作之談話紀錄及調查筆錄皆是
      於其意識清醒之下由沈芳伶親閱，並認為無誤後才由沈芳
      伶親自簽名確認」（見偵卷第71頁）；且員警鄭竣澤於偵
      查中具結證稱：98年12月10日車禍當天有到醫院為被告作
      談話筆錄，被告當時意識清楚，都還可以講話，我都是她
      講什麼我就記什麼，而且是讓她看過筆錄之後才讓她簽名
      的，我當時問她說有沒有跟告訴人的車子發生擦撞，她說
      有等語（見偵卷第160 頁）；本院審理時亦具結證稱：我
      去醫院的時候，被告是躺在病床上面，可是我問她情況，
      她意識都很清楚，先對她作酒測，確定她沒有喝酒後，才
      詢問她發生的情況為何，我做完談話紀錄後，讓她看完，
      沒有任何的問題之後才讓她簽名，被告當時沒有說她頭很
      痛，記憶不清，我可以確定被告很清醒，若是當事人不清
      醒的話，我們會委託醫院抽血檢驗酒測值，可是她可以清
      醒回答，就表示她可以自己作呼氣的酒測，所以被告那天
      是很清醒的，而被告當時確實有跟我說與人家發生擦撞等
      語（見本院卷第100 頁正面、第102 頁正反面），足見被
      告於員警在醫院對其製作談話紀錄時，並無被告所稱係處
      於意識不清之狀態等情，而員警鄭竣澤與被告及告訴人兩
      造均不相識，衡情應無故為不利被告證述之可能，復被告
      又未舉出相關憑據以資佐證該情，是被告空言辯稱上情，
      顯係事後為圖卸責之詞，實無足採。
（四）證人許婉翎雖於本院審理時有證稱：發生車禍時因在看旁
      邊，所以不知道車前狀況等語（見本院卷第87頁反面），
      且針對兩車是否發生撞擊之問題，答稱：「忘記了」或「
      不太記得」（見本院卷第88頁正面），但於本院質問證人
      許婉翎為何警詢時說「有看到告訴人之機車，但不知道對
      方有無在行駛中」時，證人許婉翎即未能提出合理之解釋
      （見本院卷第93頁正面），再稽之證人許婉翎對於兩車有
      無撞擊之事，於離案發較近之警詢時係稱：「不清楚」（
      見偵卷第50頁），但於離案發較久遠之偵訊時，卻能肯定
      稱：「兩車沒有發生擦撞」（見偵卷第82、159 頁），綜
      觀上開證人許婉翎於警詢、偵訊及本院審理時，關於兩車
      是否有發生撞擊之證述內容，顯有迴護被告之情，是尚無
      得依其上開證述內容，而認定兩車於案發時並未有撞擊之
      情事。
（五）按汽車：指在道路上不依軌道或電力架線而以原動機行駛
      之車輛（包括機器腳踏車）；行經因雨霧致視線不清處所
      ，應減速慢行，作隨時停車之準備；汽車行駛時，駕駛人
      應注意車前狀況及兩車併行之間隔，並隨時採取必要之安
      全措施；汽車在未劃分向線或分向限制線之道路，應靠右
      行駛；汽車會車相互之間隔不得少於半公尺，道路交通安
      全規則第2 條第1 項第1 款、第93條第1 項第2 款後段、
      第94條第3 項、第95條第1 項前段、第100 條第5 款分別
      定有明文。查被告於騎乘機車時本應注意上開交通安全規
      則所規定之應注意車前狀況並隨時採取必要之安全措施；
      因雨霧致視線不清應減速慢行，作隨時停車之準備；汽車
      在未劃標線之道路，應靠右行駛；會車時應注意保持安全
      間隔等事項，查證人連沈秀娥、許婉翎雖均證稱：案發當
      時有霧氣等語（見本院卷第84頁正面、第87頁正反面，並
      參酌交通事故現場照片，原起訴書及道路交通事故調查報
      告表(一)記載案發當時「天候晴」，顯係誤載），惟案發當
      時有日間自然光線、且柏油路面乾燥、無缺陷、亦無障礙
      物，此有道路交通事故調查報告表(一)在卷可參（見偵卷第
      15頁），而被告亦自陳案發當時其車速為每小時10至20公
      里，且於本院審理時稱約在距離告訴人343 公分處前即已
      看見對方（見本院卷第126 頁反面、第127 頁正面），是
      依案發當時之情形，被告並無不能注意之情事，竟疏未注
      意車前狀況並隨時採取必要之安全措施，亦未減速慢行作
      隨時停車之準備，且未靠右行駛，又於會車時亦未注意保
      持安全間隔，導致KS9-728 號機車與MJS-486 號機車發生
      如上所述之碰擦撞，告訴人因而人車倒地受有事實欄所述
      之傷害，被告對於告訴人所受之傷害具有過失責任之事實
      ，洵堪認定。至於告訴人對於本案車禍事故之發生雖亦與
      有過失，惟告訴人之過失並不因而解免被告對於本案之過
      失責任，併此敘明。
（六）綜上所述，KS9-728 號機車與MJS-486 號機車間發生如事
      實欄所述之碰擦撞，與告訴人之受傷結果間具有因果關係
      ，而被告對於該碰擦撞之發生導致告訴人受傷之結果則具
      有過失責任。本件事證明確，被告犯行堪以認定，應依法
      論科。
三、論罪科刑部分：
（一）核被告所為，係犯刑法第284 條第1 項前段過失傷害罪。
（二）按汽車駕駛人，無駕駛執照駕車，因而致人受傷，依法應
      負刑事責任者，加重其刑至2 分之1 ，道路交通管理處罰
      條例第86條第1 項定有明文。查被告於案發當時無重型機
      車駕駛執照，業據被告供陳在卷（見本院卷第126 頁反面
      ），且有道路交通事故調查報告表(二)、證號查詢機車駕駛
      人之查詢資料及本院洽辦公務電話紀錄單在卷可佐（見偵
      卷第16頁、本院卷第112 頁正面、第131 頁正面），其因
      騎乘重型機車肇事，致告訴人受有事實欄所述之傷害，依
      法應負過失傷害人之刑事責任，自應依上開規定加重其刑
      。
（三）被告雖於員警鄭竣澤至醫院對其製作談話紀錄時，有自陳
      KS9-728 號機車於案發時係為其所騎乘，惟因在此之前，
      員警鄭竣澤據報到達案發地點處理時，業經證人許婉翎告
      知KS9-728 號機車於案發時為被告所騎乘之事，此據證人
      鄭竣澤於本院審理時證述明確（見本院卷第103 頁反面）
      ，故員警於被告自陳上開事實前已知悉肇事者，被告並不
      符合自首之要件。
（四）爰審酌被告於案發當時係無照駕駛，且未盡交通注意之義
      務，而造成本件車禍之發生，致告訴人受有事實欄所述之
      嚴重身體傷害，過失程度不輕，且於客觀證據明確之情況
      下，猶飾詞狡辯卸責，否認自身之過失傷害犯行，犯後態
      度不足為被告量刑有利之考量，且被告尚未與告訴人達成
      和解，完全彌補告訴人因本件車禍發生所受之損害，難認
      被告對其犯行有所悔意，惟衡以告訴人對於本件車禍之發
      生具有與被告同等比例之過失情形，被告亦因本件車禍受
      有如事實欄所載之傷害，但已於偵查中對告訴人撤回告訴
      ，不再追究，及被告方面有於本件車禍發生後賠償告訴人
      新臺幣18萬元之醫藥費，有收據1 紙附卷可憑（見偵卷第
      28頁），部分彌補告訴人所受之損害，暨考量被告年紀尚
      輕，無前科紀錄，素行為佳，學歷為高職畢業，有相當之
      智識程度，及現從事工廠作業員之工作，經濟狀況並非良
      好等一切情狀，量處如主文所示之刑，並諭知易科罰金之
      折算標準。
據上論斷，應依刑事訴訟法第299 條第1 項前段，道路交通管理
處罰條例第86條第1 項，刑法第284 條第1 項前段，第41條第1
項前段，刑法施行法第1 條之1 第1 項、第2 項前段，判決如主
文。
本案經檢察官黃嬿如到庭執行職務。
中    華    民    國   100    年    10    月    25    日
            刑事第四庭  審判長法  官  廖國勝
                              法  官  陳佩怡
                              法  官  楊皓潔
以上正本證明與原本無異。
如不服本判決，應於收受本判決後10日內向本院提出上訴書狀，
並應敘述具體理由。如未敘述上訴理由者，應於上訴期間屆滿後
20日內向本院補提理由書狀（均須按他造當事人之人數附繕本）
「切勿逕送上級法院」。
                              書記官  吳伊婷
中    華    民    國   100    年    10    月    25    日
附錄本案論罪科刑法條：
中華民國刑法第284條
（過失傷害罪）
因過失傷害人者，處 6 月以下有期徒刑、拘役或 5 百元以下罰
金，致重傷者，處 1 年以下有期徒刑、拘役或 5 百元以下罰金
。
從事業務之人，因業務上之過失傷害人者，處 1 年以下有期徒
刑、拘役或 1 千元以下罰金，致重傷者，處 3 年以下有期徒刑
、拘役或 2 千元以下罰金。